---
title: "Lista01_MQ101_CerveraCelia"
output: pdf_document
---
Nome: CELIA CERVERA CALLACNÁ

Data: 01/10/2025

Respostas da Lista #01 

```{r}
# Exercicio 0 Preparação - Versão do R
R.version.string
# Reprodutibilidade global para esta lista (voce pode mudar, mas mantenha constante)
set.seed(202501)
```
EXERCICIO 1 - R COMO CALCULADORA
```{r}
10 + 2
(10 + 2) * 3
((10 + 2) * 3 - 6) / 3
```
R respeita a ordem das operações. Isso é importante nas políticas públicas, por exemplo, quando se calculam taxas ou índices.

EXERCICIO 2 - OBJETOS E NOMEAÇÃO
```{r}
x <- 1:6 #o vetor x contém dados de 1 a 6
Name <- 1
name <- 0
Name + 1
name + 1
```
R distingue entre maiúsculas e minúsculas. Neste caso, "Name" contém 1 e "name" contém 0.


EXERCICIO 3 - Sorteio e reprodutibilidade
```{r}
set.seed(123) 
die <- 1:6
sample(die, size = 2, replace = TRUE)
```
Com o uso do setseed, os valores finais serão sempre iguais em todas as tentativas.

EXERCICIO 4 - Primeira função
```{r}
roll2 <- function(bones = 1:6) { 
  dice <- sample(bones, size = 2, replace = TRUE)
  #Sorteia dois valores do vetor “bones” com reposição.
  sum(dice) #suma os dois valores de "dice"
}
roll2()
roll2(1:20)
#implementar soma3()
soma3 <- function(bones = 1:6) { 
  dice3 <- sample(bones, size = 3, replace = TRUE)
  sum(dice3) 
}
soma3()
```
EXERCICIO 5- Ajuda e exemplos
```{r}
?sample
example(sample)
```
Os argumentos da amostra são x (vetor a partir do qual os valores serão selecionados), 
size (número de dados a serem selecionados), replace (TRUE significa com reposição) e prob (vetor de probabilidade de pesos).

EXERCICIO 6 - SIMULAÇÃO E HISTOGRAMA
```{r}
set.seed(42)
somas <- replicate(10000, roll2())
length(somas)
hist(somas, main = "Soma de dois dados (10.000 lançamentos)", xlab = "Soma")

mean(somas)
sd(somas)
```
O histograma mostra que o valor promedio de los datos é 6,9532 (média). Os dados apresentam um desvio padrão igual a 2,4329, o que indica a distribuição dos dados em torno da média.

```{r}
# Extensão (opcional, sem pontos extras): dado viciado favorecendo o 6
prob_vies <- c(rep(1/8, 5), 3/8)
somas_vies <- replicate(10000, sum(sample(1:6, size = 2, replace = TRUE, prob = prob_vies)))
hist(somas_vies, main = "Dado viciado (6 favorecido)", xlab = "Soma")
mean(somas_vies)
sd(somas_vies)
```
Ao atribuir um vetor de probabilidade, a média aumenta porque foi atribuída ao valor 6 uma maior probabilidade de ser escolhido.

EXERCICIO 7 - TIPOS BÁSICOS
```{r}
dbl <- c(1.5, 2.0)            # numericos (double)
int <- c(1L, 2L)              # inteiros
chr <- c("saude", "educacao") # texto
lgl <- c(TRUE, FALSE)         # logico

str(list(dbl = dbl, int = int, chr = chr, lgl = lgl))
```
O comando str serve para saber o tipo de vetor que está sendo apresentado. No caso do vetor dbl, trata-se de números, para int trata-se de números inteiros, para chr trata-se de caracteres de texto e, no caso de lgl, trata-se de valores lógicos.Em um caso prático, isso pode ocorrer quando temos um banco de dados de algum município e desejamos conhecer a natureza de cada variável para poder tratá-la.

EXERCICIO 8 - DATAFRAME
```{r}
faces <- c("ace","two","three","four","five","six","seven",
           "eight","nine","ten","jack","queen","king")
suits <- c("spades","hearts","diamonds","clubs")
deck  <- data.frame(
  face  = rep(faces, times = 4),
  suit  = rep(suits, each = 13),
  value = rep(1:13, times = 4)
)

nrow(deck); ncol(deck) # sirve para mostrar o numero de linhas e colunas.
head(deck, 10) #o comando sirve para mostrar as primeiras 10 linhas.

```
Simulamos uma mini base de dados municipal: 
```{r}
# Mini-base municipal (dados simulados)
set.seed(2025)
municipios <- paste0("Mun_", sprintf("%02d", 1:10))
dados_munic <- data.frame(
  municipio        = municipios,
  gasto_saude_pc   = round(runif(10, 200, 1200), 2),
  taxa_evasao      = round(runif(10, 0.00, 0.20), 3),
  taxa_desemprego  = round(rnorm(10, 0.12, 0.03), 3)
)
#runif - todos tienen la posibilidad de ser elegidos 
#rnorm - dist normal media 0,12 y desvio padrão 0,03

head(dados_munic)
summary(dados_munic)
```
EXERCICIO 9 - SELEÇÃO E FILTROS
```{r}
deck[1, ]
deck[c(1,3,5), c("face","suit")]
deck[-(1:48), ]

subset_hearts <- deck[ deck$suit == "hearts", ]    
nrow(subset_hearts)
```

```{r}
evaz_alta <- dados_munic[ dados_munic$taxa_evasao > 0.10, ]
evaz_alta
nrow(evaz_alta) #número de linhas

```
Neste caso, foram filtrados os municípios que apresentam uma taxa de evasão superior a 0,10, considerando todas as outras colunas.

EXERCICIO 10 - MODIFICANDO VALORES E NA
```{r}
# Modificando valores (ases = 14)
deck2 <- deck #cria um novo vector com os dados de deck
deck2$value[c(13, 26, 39, 52)] <- 14 #Todos os valores das colunas 13, 26, 39
#e 52 serão substituídos pelo valor 14.
head(deck2, 13)#mostra as primeiras 13 linhas
```


```{r}
# Valores ausentes
vals <- c(NA, 1:5)
mean(vals)                 # retorna NA
mean(vals, na.rm = TRUE)   # ignora NA
```
```{r}
dados_m2 <- dados_munic
dados_m2$taxa_evasao[3] <- NA
dados_m2$gasto_saude_pc[7] <- NA

head(dados_m2,7)

mean(dados_m2$taxa_evasao)             # NA
mean(dados_m2$taxa_evasao, na.rm=TRUE) # media sem NA
```

EXERCICIO 11 OPCIONAL
```{r}
setup <- function(deck_init) {
  DECK <- deck_init  # c????pia interna (estado)

  DEAL <- function() {
    # Devolve a primeira carta e atualiza o baralho interno removendo-a.
    card <- DECK[1, , drop = FALSE]
    DECK <<- DECK[-1, , drop = FALSE]
    return(card)
  }

  SHUFFLE <- function() {
    # Reembaralha o baralho interno
    idx <- sample(seq_len(nrow(deck_init)), size = nrow(deck_init))
    DECK <<- deck_init[idx, , drop = FALSE]
    invisible(NULL)
  }

  list(deal = DEAL, shuffle = SHUFFLE)
}

cards <- setup(deck)
cards$deal()
cards$deal()
cards$shuffle()
cards$deal()
```
EXERCICIO 12 - MINI-PROJETO INTEGRADOR: SAÚDE
```{r}
set.seed(123)
pressao_saude <- function() {
  demanda <- sample(1:6, 1, TRUE)
  equipe  <- sample(1:6, 1, TRUE)
  insumos <- sample(1:6, 1, TRUE)
  demanda + equipe + insumos
}
prs <- replicate(10000, pressao_saude())
hist(prs, main = "Pressão no sistema de saúde (simulada)", xlab = "índice")

mean(prs)
sd(prs)
```

```{r}
# Viés em demanda (favorece 6)
prob_demanda <- c(rep(1/8, 5), 3/8)
pressao_vies <- function() {
  demanda <- sample(1:6, 1, TRUE, prob = prob_demanda)
  equipe  <- sample(1:6, 1, TRUE)
  insumos <- sample(1:6, 1, TRUE)
  demanda + equipe + insumos
}
prs_bias <- replicate(10000, pressao_vies())
hist(prs_bias, main = "Pressão no sistema de saúde (com viés)", xlab = "índice")
```
```{r}
mean(prs_bias)
mean(prs)
```
A média dos dados de “prs_bias” (11,0612) é maior do que a média dos dados de ‘prs’ (10,4759), porque em "prs_bias" foi atribuído um vetor de probabilidade para a “demanda” que favorece o valor 6. Portanto, os valores de “prs_bias” serão maiores do que os de “prs”.


```{r}
sessionInfo()
```

```


