---
title: "Lista03_MQ101_CerveraCelia"
author: "Celia Cervera Callacná - 21202521058"
date: "29/10/2025"
output: html_document
---

# Preparacão do ambiente

install.packages(c("tidyverse","readr","ggplot2","scales","viridis", "electionsBR"))

```{r}
set.seed(101)
library(tidyverse)
```

# (0) Aquecimento: Tabela vs. Gráfico (dados internos)

Passos. Carregue a base cars; exiba as 10 primeiras linhas (tabela); produza um gráfico de dispersão speed × dist; interprete

```{r}
data(cars)
head(cars,10)

ggplot(cars, aes(speed, dist)) +
  geom_point(alpha = 0.6) +
  geom_smooth(method = "lm", se = TRUE, linewidth = 0.8) +
  labs(title = "Speed x distance", x = "Speed", y = "Distance") +
  theme_minimal()
```

# (1) Distribucões univariadas e grupos

```{r}
data(mtcars)
      mtcars <- mtcars |>
        mutate(cyl = as.factor(cyl)) #para convertir la variable "cyl" en variable
                                     #categorica (factores)
```

## Gráfico de densidades de mpg

```{r}
     library(ggplot2)
      
     p_dens <- ggplot(mtcars, aes(x = mpg, fill = cyl)) +
        geom_density(alpha = 0.4) +
        scale_fill_viridis_d(name = "Número de cilindros") +
        labs(title = "Densidade do rendimiento do combustível (mpg)",
             x = "mpg", y = "Densidade") +
        theme_minimal()
      
     p_dens
```

```         
Interpretação: Existe uma relação inversa entre o desempenho de um carro e
o número de cilindros.
```

## Histograma MPG

```{r}
ggplot(mtcars, aes(x = mpg)) +
        geom_histogram(
          bins = 10,          # n??mero de barras
          fill = "skyblue",   # color de relleno
          color = "black"     # color del borde
        ) +
        labs(
          title = "Histograma de rendimiento de combustível",
          x = "Milhas por galhão (mpg)",
          y = "Frequencia"
        ) +
        theme_minimal()
```

## Boxplot de cyl

```{r}
ggplot(mtcars, aes(x = cyl, y = mpg, fill = cyl)) +
        geom_boxplot(show.legend = TRUE, outlier.alpha = 0.4) +
        labs(
          title = "Consumo de combustível por número de cilindros",
          x = "Numero de cilindros",
          y = "MPG"  ) +
        theme_minimal()
```

# (2) Serie temporal simples

Data Air Passenger/ crie grafico(s) de linha/pontos e destaque tendencia.

```{r}
data("AirPassengers")
```

install.packages("zoo")

```{r}
library(tibble)  
library(zoo)
```

## Usamos la função time()

```{r}
ap <- tibble(
  date = time(AirPassengers) %>% zoo::as.Date(),
  n = as.numeric(AirPassengers),
  year = format(date, "%Y"),
  month = format(date, "%m"),
  month_name = format(date, "%b")
)

head(ap)
```

## gráfico de linhas e pontos

```{r}
ggplot(ap, aes(date, n)) + 
      geom_line(color = "steelblue", linewidth = 0.8) +
      geom_point(color = "darkred", size = 1.5)+
      scale_x_date(date_breaks = "1 year", date_labels = "%Y") +
      labs(
        title ="Numero de passageiros por ano (1949-1960)",
        subtitle = "Tendencia da serie de tempo AirPassengers",
        x="Data",
        y="Frequencia")+
      theme_minimal()
```

## OPCIONAL: Código para Resaltar por Mes

```{r}
ggplot(ap, aes(date, n), group=1) + 
  geom_line(color = "gray60", linewidth = 0.5) +
  geom_point(aes(color= month), size = 2)+
  scale_x_date(date_breaks = "1 year", date_labels = "%Y") +
  labs(
    title ="Estacionalidade de passageiros por mes (1949-1960)",
    subtitle="A cor identifica os meses de maior e menor tráfego",
    x="Data",
    y="Frequencia",
    color="Número de mes")+
    scale_color_discrete()+
    theme_minimal()
```

# Data Air Quality

```{r}
data("airquality")
aq <- airquality |> 
  as_tibble() |> 
  drop_na(Ozone) |>
  mutate(Month = factor(Month),
         Day = as.integer(Day))
```

## gráfico de linhas e pontos

```{r}
ggplot(aq, aes(x=Day,y=Ozone)) + 
  geom_line(color = "steelblue", linewidth = 0.8) +
  geom_point(color = "darkred", size = 1.5)+
  facet_wrap(~ Month, 
            scales = "free_x") +
  labs(
    title = "Concentração diária de ozônio (1973)",
    subtitle = "Tendência da série de ozônio (maio a setembro)",
    x = "Data(Dia)",
    y = "Concentração de ozônio (ppb)")
```

# (4) Relações bivariada (mtcars): wt e mpg, com linha lm e depois loess.

Compare as duas.

# Linha LM

```{r}
ggplot(mtcars, aes(wt, mpg)) +
  geom_point(color = "steelblue", size = 2, alpha=0.6) +
  geom_smooth(method = "lm", se = TRUE, linewidth = 0.8, color="darkred") +
  labs(title = "Relação entre peso do carro e consumo de combustível",
       x = "Peso do carro (1000 lb)", y = "Milhas por galhão (mpg)")+
  theme_minimal()
```

A tendencia é negativa, carros mais pesados (wt maior) tem menor eficiencia (mpg menor).

# LOESS

```{r}
ggplot(mtcars, aes(wt, mpg)) +
  geom_point(color = "steelblue", size = 2, alpha=0.6) +
  geom_smooth(method = "loess", se = TRUE, linewidth = 0.8, color = "darkred") +
  labs(title = "Relação entre peso do carro e consumo de combustível",
       x = "Peso do carro (1000 lb)", y = "Milhas por galhão (mpg)")+
  theme_minimal()
```

A linha suavizada se ajusta melhor a os dados, a medida que o peso aumenta, o número de milhas por galhão é menor.

# (4) Facetas (mtcars): hp e mpg com facet_wrap(\~ am) e ajuste lm por painel.

```{r}
mtcars <- mtcars |>
  mutate(am = factor(am, labels = c("Automatico","Manual")))

ggplot(mtcars, aes(hp,mpg)) +
  geom_point(color = "steelblue", size=2, alpha = 1) +
  facet_wrap(~am) +
  labs(
    title = "Relação entre potencia do motor e consumo de combustível ",
    x = "Potencia do motor (hp)", y = "Milhas por galhão (mpg)" )
```

Os carros manuais costumam ter um melhor desempenho (mpg) do que os automáticos com potência semelhante. Existe uma tendência de maior potência, menor eficiência.

# (5) Simulação I (correlação):

três níveis de correlação (ρ = 0.2,0.6,0.9); faça três dispersões; compare.

```{r}
n <- 1000 
  rhos <- c(0.2, 0.6, 0.9)              #correlação Pearson/ correlação lineal
  
  
  sim <- purrr::map_dfr(rhos, \(rho) {
  x <- rnorm(n); e <- rnorm(n)
  y <- rho*x + sqrt(1 - rho^2)*e
  tibble(rho = rho, x = x, y = y)
  })
  
  
  ggplot(sim, aes(x = x, y = y)) +
    geom_point(alpha = 0.6, color = "steelblue") +
    geom_smooth(method = "lm", se = FALSE, color = "darkred") + 
    facet_wrap(~ rho, scales = "free") + # Separar por rho
    labs(
      title = "Comparação de dados simulados com diferentes correlações (rho)",
      x = "Variavel X",
      y = "Variavel Y"
    ) +
    theme_minimal()
```

rho = 0,2 (Correlação positiva fraca): Os pontos estarão muito dispersos e formarão uma nuvem ampla. Será difícil ver uma direção clara. Os pontos estão distribuídos longe da linha. rho = 0,4 (Correlação Moderada Positiva) rho = 0,6 (Correlação Forte Positiva)

# (6) Simulação II (grupos): duas distribuições com médias/variancias diferentes; histogramas/densidades/boxplot/violin.

Passos. Simule grupo A: N (0, 1); grupo B: N (1, 1.8);faça histogramas/densidades/boxplot/violin; interprete.

```{r}
n <- 1000
  df_grupos <- tibble(grupo = rep(c("A","B"),
                each = n), valor = c(rnorm(n, 0, 1), rnorm(n, 1, 1.8)))
```

### HISTOGRAMA

```{r}
ggplot(df_grupos, aes(x = valor, fill = grupo)) +
         geom_histogram(aes(y = after_stat(density)), 
                        binwidth = 0.4, alpha = 0.6, position = "identity") +
      labs(
      title = "Comparação de Distribuições",
         x = "Valor",
         y = "Densidade",
      fill = "Grupo"  ) +
    theme_minimal()
```

### DENSIDADE

```{r}
ggplot(df_grupos, aes(x = valor, fill = grupo)) +
    geom_density(alpha = 0.2) +
    labs(
      title = "Comparação de Distribuições",
      x = "Valor",
      y = "Densidade",
      fill = "Grupo"  ) +
    theme_minimal()
```

#### BOXPLOT

```{r}
ggplot(df_grupos, aes(x = grupo, y = valor, fill = grupo)) +
    geom_boxplot(alpha = 0.7) +
      labs(
      title = "Comparação de Distribuições", 
      x = "Grupo",
      y = "Valor",
      fill = "Grupo"
    ) +
    theme_minimal()
  
```

### VIOLIN

```{r}
ggplot(df_grupos, aes(x = grupo, y = valor, fill = grupo)) +
  geom_violin(alpha = 0.3, trim = FALSE) + 
    geom_boxplot(width= 0.1,alpha = 0.7) +
   labs(
      title = "Comparação de Distribuições",
      x = "Grupo",
      y = "Valor",
      fill = "Grupo"
    ) +
    theme_minimal()
```

### Interpretação:

O grupo A tem valores mais concentrados em torno de 0, enquanto no grupo B os dados estão mais dispersos e deslocados para a direita. Embora os valores se sobreponham, observa-se uma tendência para valores mais elevados no grupo B.

# (8) educ_saude - explorar gráficos

Escolher 1 variavel de educação e 1 de saúde; histogramas/densidades/boxplots; dispersão com lm e loess; facetas por um terceiro fator; interpretação.

```{r}
  library(readr)
    educ <- read_csv(file.choose())
    glimpse(educ)
```

### HISTOGRAMA

```{r}
ggplot(educ, aes(x = tempo_estudo_h, fill = plano_saude)) +
      geom_histogram(aes(y = after_stat(density)),
                     binwidth = 0.4, alpha = 0.4, position = "identity") +
      labs(
        title = "Comparação de Distribuições",
        x = "Valor: Tempo de estudo em horas",
        y = "Densidade",
        fill = "Grupo") +
      theme_minimal()
```

### DENSIDAD

```{r}
ggplot(educ, aes(x = tempo_estudo_h, fill = plano_saude)) +
      geom_density(alpha = 0.4) +
      labs(
        title = "Distribuição da Densidade do Tempo de Estudo",
        x = "Tempo de estudo (horas)",
        y = "Densidade",
        fill = "Plano de saúde"
      ) +
      theme_minimal()
```

### BOXPLOT

```{r}
ggplot(educ, aes(x = plano_saude, y = tempo_estudo_h, fill= plano_saude)) +
      geom_boxplot(alpha = 0.6) +
      labs(
        title = "Boxplot do Tempo de Estudo por Plano de Saúde",
        x = "Plano de saúde",
        y = "Tempo de estudo (horas)",
        fill = "Plano de saúde"
      ) +
      theme_minimal()+
     theme(legend.position = "none")
```

### VIOLIN

```{r}
ggplot(educ, aes(x = plano_saude, y = tempo_estudo_h, fill = plano_saude)) +
      geom_violin(trim = FALSE, alpha = 0.4) +
      geom_boxplot(width = 0.1, fill = "white", alpha = 0.6) +
      labs(
        title = "Distribuição do Tempo de Estudo por Plano de Saúde",
        x = "Plano de saúde",
        y = "Tempo de estudo (horas)",
        fill = "Plano de saúde"
      ) +
      theme_minimal()
      theme(legend.position = "none")
```

# Interpretação:

Foi analisada a relação entre o tempo de estudo em horas e o tipo de plano de saúde dos estudantes. O histograma mostra que os dados estão concentrados abaixo das 10 horas de estudo para todas as coberturas de saúde. No gráfico boxplot e violino, observa-se que os estudantes sem cobertura de saúde e os estudantes com SUS mantêm uma quantidade menor de horas de estudo; no entanto, não é possível estabelecer uma relação entre os hábitos de estudo e a cobertura de saúde do estudante.

```{r}

  sessionInfo()

```
